【裁判字號】    95,上訴,543
【裁判日期】    950504
【裁判案由】    違反毒品危害防制條例
【裁判全文】
臺灣高等法院高雄分院刑事判決         95年度上訴字第543號
上  訴  人
即  被  告  甲○○
                    （另案
上列上訴人因被告違反毒品危害防制條例案件，不服臺灣高雄地
方法院94年度訴字第2338號中華民國95年2月22日第一審判決（
起訴案號：臺灣高雄地方法院檢察署94年度毒偵字第6550號），
提起上訴，本院判決如下：
    主  文
上訴駁回。
    事實及理由
一、本案經本院審理結果，認第一審判決認事用法及量刑均無不
    當，應予維持，並引用第一審判決書記載之事實、證據及理
    由。
二、被告上訴意旨略以，原審判決量刑太重，請予減輕云云。經
    查被告係累犯，其施用第一級毒品海洛因時間約10個月，施
    用次數為每1 至2 日1 次；施用第二級毒品甲基安非他命1
    次等情狀；原判決就施用第一級毒品部分判處有期徒刑10月
    ，施用第二級毒品部分有期徒刑3 月，定應執行刑1 年，認
    事用法均無違誤，量刑亦稱妥適，被告上訴無理由，應予駁
    回。
三、據上論斷，應依刑事訴訟法第368 條、第373 條，判決如主
    文。
本案經檢察官邱榮藏到庭執行職務。
中    華    民    國    95    年    5     月    4     日
                    刑事第一庭    審判長法  官  郭雅美
                                        法  官  范惠瑩
                                        法  官  莊崑山
以上正本證明與原本無異。
施用第二級毒品部分不得上訴。
施用第一級毒品部分如不服本判決應於收受本判決後10日內向本
院提出上訴書狀，其未敘述上訴理由者，並得於提起上訴後10日
內向本院補提理由書狀（均須按他造當事人之人數附繕本）「切
勿逕送上級法院」。
中    華    民    國    95    年    5     月    4     日
                                        書記官  張寶花
附錄本件判決論罪科刑法條：
毒品危害防制條例第10條
施用第一級毒品者，處 6 月以上 5 年以下有期徒刑。
施用第二級毒品者，處 3 年以下有期徒刑。
附表
臺灣高雄地方法院刑事判決              94年度訴字第3606號
被      告  甲○○
上列告因違反毒品危害防制條例案件，經檢察官提起公訴（94年
度毒偵字第6550號），嗣於本院準備程序中，被告就被訴事實為
有罪之陳述，經詢問檢察官、被告意見後，合議庭乃裁定由受命
法官獨任改行簡式審判程序，本院判決如下：
    主  文
甲○○連續施用第一級毒品，累犯，處有期徒刑拾月。扣案海洛
因參包（不含包裝袋，合計淨重為零點捌柒公克），均沒收銷燬
之；扣案包裝袋參個，均沒收之。又施用第二級毒品，累犯，處
有期徒刑參月。應執行有期徒刑壹年。扣案海洛因參包（不含包
裝袋，合計淨重為零點捌柒公克），均沒收銷燬之；扣案包裝袋
參個，均沒收之。
    事  實
一、甲○○前因毒品危害防制條例案件，於民國91年2 月27日，
    經本院以91年度訴字第52號判決判處有期徒刑8 月，因未上
    訴而確定；復因偽造文書案件，於91年5 月23日，經本院以
    91年度訴字第1037號判決判處有期徒刑6 月，亦因未上訴而
    確定。嗣上開2 案經本院以92年度聲字第3218號裁定應執行
    有期徒刑1 年，於94年1 月8 日執行完畢（執行完畢後，另
    執行易服勞役，於94年1月19日監）。
二、甲○○曾因施用毒品案件，經本院以88年度毒聲字第9021號
    裁定送觀察勒戒後，認無繼續施用毒品傾向，於88年12月29
    日執行完畢釋放；復因施用毒品案件，經本院以90年度毒聲
    字第7217號裁定送觀察勒戒後，認有繼續施用毒品傾向，除
    送強制戒治外，並經本院於91年2 月27日以91年度訴字第52
    號判決判處有期徒刑8 月，因未上訴而確定。詎仍不知戒絕
    ，另基於施用第一級毒品海洛因之概括犯意，自94年3 月間
    某日起至94年12月28日上午10時許，在高雄市○○區○○路
    22 巷1之1 號7 樓住處、高雄縣市某加油站廁所、高雄縣鳳
    山市某飯店內等處，以將第一級毒品海洛因置於注射針筒內
    ，再以水稀釋後注射之方式，平均每1 至2 日施用第一級毒
    品海洛因1 次，連續施用第一級毒品海洛因多次。復基於施
    用第二級毒品甲基安非他命之犯意，於94年7 月26日採尿時
    回溯24小時內某時止（不含公權力拘束期間），在某不詳處
    所，施用第二級毒品甲基安非他命1 次。嗣於94年7 月25日
    19 時40 分許，在高雄市○○路、正言路口之某加油站內，
    為警查獲，並扣得海洛因3 包（不含包裝袋，合計淨重0.87
    公克）、甲○○所有供施用第一級毒品海洛因所用之包裝袋
    3 個。經採集其尿液送驗後，查知上情。
三、案經高雄市政府警察局鼓山分局報告臺灣高雄地方法院檢察
    署檢察官偵查起訴。
    理  由
一、本件被告甲○○所犯係死刑、無期徒刑、最輕本刑為3 年以
    上有期徒刑以外之罪，其於準備程序中就被訴事實為有罪之
    陳述，經本院告知簡式審判程序之旨，並聽取公訴人及被告
    之意見後，合議庭裁定由受命法官獨任進行簡式審判程序，
    合先敘明。
二、上揭犯罪事實，業據被告甲○○於本院審理時坦白承認（詳
    本院卷第62頁倒數第5 行以下、第70頁倒數第9 行以下）。
    而被告被查獲後，經採集其尿液送高雄市立凱旋醫院、臺灣
    檢驗科技股份有限公司鑑驗，結果分呈甲基安非他命、嗎啡
    陽性反應（均以GC/MS 方式檢驗），有高雄市立凱旋醫院94
    年8 月1 日、臺灣檢驗科技股份有限公司95年1 月濫用藥物
    尿液檢驗報告附卷可參（詳偵查卷第26頁、本院卷第56頁）
    。另扣案之海洛因3 包（不含包裝袋），經送驗後，確含有
    海洛因成分，亦有法務部調查局94年10月4 日調科壹字第22
    0021125 號鑑定通知書附卷可參（詳偵查卷第21頁）。爰審
    酌(一)氣相層析質譜儀（GC／MS）乃目前就藥物篩檢結果必須
    進一步確認時最常採用之確認方法，因此在良好的操作條件
    之下，以氣象層析質譜儀作藥物及其代謝物之定性及定量分
    析，幾乎不會有偽陽性反應產生，業經行政院國軍退除役官
    輔導委員會台北榮民總醫院於83年4 月7 日以（83）北總內
    字第03059 號函示明確。(二)又海洛因係嗎啡經化學合成之半
    人工合成品，毒性倍於嗎啡，其經吸食或施打入人體，經新
    陳代謝作用又分解成嗎啡，故海洛因在進入人體後，均以嗎
    啡型態排於尿液中，故於吸食或施打海洛因者尿液中，可檢
    出嗎啡陽性反應，業經憲兵司令部80年5 月7 日以（80）鑑
    驗字第1746號函示明確。(三)而甲基安非他命經口服投與後約
    百分之70於24小時內自尿中排出，約百分之90於96小時內自
    尿中排出，且甲基安非他命成分之檢出與其投與方式、投與
    量、個人體質、採尿時間與檢測儀器之精密度等諸多方式有
    關，因此僅憑尿液中呈甲基安非他命陽性反應，並無法確實
    推算吸食時間距採集時間之長短，惟依上述資料推斷，最長
    不會超過4 日即96小時，亦經行政院衛生署藥物食品檢驗局
    81年2 月8 日81藥檢一字第0011 56 號函示明確。從而，被
    告尿液經以氣相層析質譜儀鑑驗後，結果分呈嗎啡及甲基安
    非他命陽性反應，已如前述，是依前開函示意旨，被告自白
    核與事實相符，其施用第一級毒品海洛因多次、施用第二級
    毒品甲基安非他命1 次之犯行，均堪以認定。
三、論罪科刑部分：
  (一)按犯毒品危害防制條例第10條之罪，經觀察、勒戒後，認無
    繼續施用毒品之傾向者，應即釋放，並為不起訴之處分，經
    觀察、勒戒或強制戒治執行完畢釋放後，5 年內再犯第10條
    之罪，依92年1 月9 日修正施行之毒品危害防制條例第23條
    第2 項規定意旨，應由檢察官偵查起訴；5 年後再犯毒品危
    害防制條例第10條之罪者，依毒品危害防制條例第20條第3
    項、第1 項之規定，應先裁定令入勒戒處所觀察、勒戒。
  (二)另關於觀察、勒戒或強制戒治執行完畢釋放後，5 年內再犯
    第10條之罪，經檢察官依法追訴，法院判處罪刑後，復犯第
    10條之罪，而該次犯行係在前開觀察、勒戒或強制戒治執行
    完畢釋放後，5 年後為之。則此時是否應依毒品危害防制條
    例第20條第3 項、第1 項之規定，將施用毒品者送觀察、勒
    戒；或應依法追訴，涉及毒品危害防制條例第20條第3 項之
    適用問題，即「5 年後『再犯』第10條之罪」究指何義？臺
    灣高等法院94年度法律座談會多數意見雖認應送觀察、勒戒
    ，惟審酌：
  禁止類推適用為刑法罪刑法定原則最主要之派生原則，目的
    係防止不當擴張法律適用範圍，導致刑罰權範圍過度擴張，
    影響人民之權益。然在法律適用上，法律用語意涵、不確定
    法律概念或概括條款、法規衝突等情形，均有賴透過解釋闡
    明、具體及調和之，是法律必須經由解釋，始能適用。因刑
    法之適用，原則上係允許透過解釋之方式，探求法律規範、
    釐清法律概念之內涵；但禁止以比附援引之方式，創設刑罰
    ，不當加諸人民身上，是區別解釋、類推適用之範圍即有必
    要。另上開概念之分別，原則上係以「可能文義」為標準，
    即刑法解釋，不得超出法條所容許之範圍，僅得以條文之「
    可能文義」（包括文字之自然意義、各文字間相關意義、貫
    穿全部文字之整體意義），作為解釋之最大界限，如超出「
    可能文義」之範圍，應屬類推，為刑法所不許可；如未超出
    「可能文義」之範圍，則屬解釋，非刑法所禁止。
  又法律解釋係在探究法律客觀之規範意旨，解釋方法包含文
    義、體系、立法史及立法資料、立法目的等方法。本件參酌
    毒品危害防制條例第20條第3 項之立法理由：「觀察、勒戒
    或強制戒治後5 年後再犯者，顯見前所實施之觀察、勒戒或
    強制戒治已足以遮斷其施用毒品之癮，為期自新及協助其斷
    除毒癮，對此5 年後再犯者爰明定仍適用初犯之規定，先經
    觀察勒戒、強制戒治之程序」（92年7 月9 日修正，93年1
    月9 日施行）。就「立法史及立法資料」、「立法目的」而
    言：施用毒品者5 年後再犯者，應再適用觀察、勒戒程序，
    係因前所實施之觀察、勒戒或強制戒治程序，已足以遮斷其
    施用毒品之癮，致5 年內未再犯，故再予其自新機會，重啟
    觀察、勒戒程序；如5 年內再犯，再犯後5 年內復有施用毒
    品犯行，縱該次離觀察、勒戒執行完畢釋放後，已滿5 年，
    則依前開立法理由，因之前戒毒程序，並不足以遮斷其施用
    毒品之癮，自無再施以觀察、勒戒之必要。
  上開解釋方法，是否超出法條可能文義之範圍？
    依上開解釋方法解釋後，毒品危害防制條例第20條第3 項：
    「觀察、勒戒或強制戒治執行完畢釋放後，5 年後『再犯』
    第10條之罪」規定，應係指「觀察、勒戒或強制戒治執行完
    畢釋放後，5 年後才又犯第10條之罪」。而「再」字包含「
    第2 次」、「又1 次」、「重覆」、「更」、「另」及「另
    外」等意義；「再犯」一語亦含有「再次觸犯同同樣之錯誤
    」之意義【以上均詳教育部國語辭典簡編版（網路版）】。
    準此，因「再」字本含有「第2 次」之意義，如以此語義套
    入前開規定，毒品危害防制條例第20條第3 項規定中關於「
    觀察、勒戒或強制戒治執行完畢釋放」之文義，應係指「（
    前次或第1 次）犯行經觀察、勒戒或強制戒治執行完畢釋放
    」；關於「5 年後再犯第10條之罪」，應係指「5 年後犯第
    10條之罪，該次犯行與前次（或第1 次）犯行相較，係指第
    2 次」；整體觀之，應為「觀察、勒戒或強制戒治執行完畢
    釋放後，5 年後第2 次犯第10條之罪」，觀察、勒戒或強制
    戒治執行完畢後（前次或第1 次犯行）至第2 次犯行間，並
    無其他犯行存在。核與前開解釋所得之結果相符，並未超出
    毒品危害防制條例第20條第3 項之可能文義範圍，解釋後尚
    無刑法禁止類推適用之情事存在。
  又毒品危害防制條例第10條既明定施用毒品之處罰規定，復
    於同法第20條規定施用毒品者應先經觀察、勒戒程序，無非
    係欲藉由治療方式，使施用毒品者解除毒癮，獲得自新之機
    會。從而，就體系而言，是否應對施用毒品者加以刑罰，應
    視其之前是否曾經觀察、勒戒？成效如何？有無再施以觀察
    、勒戒之必要？若觀察、勒戒程序（如有施用傾向，應送強
    制戒治）後，5 年內再犯，則成效不佳，自無再施以治療之
    必要；如5 年後始再犯，則成效良好，當予其自新之機會，
    有再施以觀察、勒戒程序之必要。因此，施用毒品者既有先
    經觀察、勒戒程序之追訴條件，是探討施用毒品者是否應逕
    予起訴之重點，當在於有無先經觀察、勒戒程序之追訴條件
    。因上開追訴條件係規定於毒品危害防制條例第20條，故如
    無該條規定之適用，即應逕予起訴。至同條例第23條第2 項
    固有「觀察、勒戒或強制戒治執行完畢釋放後，5 年內再犯
    第10條之罪者，應依法追訴」之明文，惟該規定僅係訓示規
    定，並非追訴條件之明文，此觀之於若無該條之規定，依同
    條例第10條、第20條之規定，亦可導出應逕予追訴之結論甚
    明。尚難因毒品危害防制條例第23條第2 項僅規定5 年內再
    犯，檢察官應依法追訴；並未規定5 年後再犯亦得依法追訴
    ，即認本件應送觀察、勒戒，不應依法追訴。
  再者，依前開解釋結果，施用毒品者如有「觀察、勒戒或強
    制戒治執行完畢釋放後，5 年內再犯第10條之罪，經檢察官
    依法追訴，法院判處罪刑後，復犯第10條之罪，而該該次犯
    行係在前開觀察、勒戒或強制戒治執行完畢釋放後，5 年後
    為之」之情形者，自應依法追訴。此時，如該次犯行經追訴
    、審判或執行滿5 年後再犯，依解釋後之法條文義，固有無
    法再受觀察、勒戒之恩典之缺漏。然刑法雖禁止類推適用，
    但並不禁止有利於被告之類推適用，如行為人於追訴、審判
    或執行滿5 年後再犯，顯見該偵審、執行程序已足以遮斷其
    施用毒品之癮，為期自新及協助其斷除毒癮，基於「相同事
    務應為相同處理」之原則；且參以類推適用之結果，行為人
    可受觀察、勒戒之恩典，對其自屬有利，當可類推適用毒品
    危害防制條例第20條第3 項之規定。
  此外，「罪疑唯輕原則」係解決事實問題不明時，法官如何
    裁判之準則。至於法律問題之解決，即法官在解釋法律概念
    時，是否應選擇最有利於被告之方式，則無上開原則之適用
    。蓋法律問題應取決於各該法律規範之解釋方法與運用準則
    。從而，在法律不明下，自應透過解釋之方法，探求其真意
    ，如解釋已逾可能文義之範圍，創設刑罰，使行為人有更不
    利益之情事，自應禁止之，惟此係罪刑法定主義下之當然結
    果，與「罪疑唯輕原則」並無關聯。故自難以該原則為基礎
    ，認本件應作有利於行為人之解釋，行為人應送觀察、勒戒
    ，不應逕行起訴。
  綜上，就「立法史及立法資料」、「立法目的」等解釋方法
    而言，毒品危害防制條例第20條第3 項規定，應係指「觀察
    、勒戒或強制戒治執行完畢釋放後，5 年後才又犯第10條之
    罪（即觀察、勒戒或強制戒治執行完畢釋放後至再犯間，並
    無施用毒品犯行）」，已如前述。而上開解釋方法亦未逾越
    法條文義可能範圍，並非類推適用，自為法所准許。是行為
    人前於觀察、勒戒或強制戒治執行完畢釋放後，5 年內再犯
    第10條之罪，經檢察官依法追訴，法院判處罪刑後，復犯第
    10條之罪，雖該次犯行係在前開觀察、勒戒或強制戒治執行
    完畢釋放後，5 年後為之，但因無毒品危害防制條例第20條
    第3 項之適用，在不須先予觀察、勒戒下，既無追訴條件存
    在，仍應依法追訴。
  (三)查被告曾因施用毒品案件，經本院以88年毒聲字第9021號裁
    定送觀察勒戒後，認無繼續施用毒品傾向，於88年12月29日
    執行完畢釋放；復因施用毒品案件，經本院以90年度毒聲字
    第7217號裁定送觀察勒戒後，認有繼續施用毒品傾向，除送
    強制戒治外，並經本院於91年2 月27日以91年度訴字第52號
    判決判處有期徒刑8 月，因未上訴而確定等情，有臺灣高雄
    地方法院檢察署刑案資料查註紀錄表、臺灣高等法院被告全
    國前案紀錄表及臺灣高雄地方法院被告院內索引卡紀錄表可
    證。因被告於第1 次觀察、勒戒執行完畢釋放後，5 年內再
    犯毒品危害防制條例第10條之罪，且再犯本件施用毒品犯行
    ，雖本次犯行距第1 次觀察、勒戒執行完畢釋放後，已滿5
    年，但依前開說明，仍應依法論科。
  (四)另海洛因、甲基安非他命為毒品危害防制條例所稱之第一級
    毒品、第二級毒品，此觀諸該條例第2 條第2 項第1 款、第
    2 款甚明，被告施用上開毒品，核其所為，係違反毒品危害
    防制條例第10條第1 項施用第一級毒品罪及同條第2 項施用
    第二級毒品罪。被告施用海洛因多次，時間緊接，方法相同
    ，所犯又係構要件相同之罪名，顯基於概括之犯意反覆為之
    ，應依連續犯之規定論以一罪，並依法加重刑。被告施用第
    一級毒品、第二級毒品前持有第一級毒品、第二級毒品之行
    為，本應各論以持有之罪，惟各該次持有毒品之低度行為均
    為其後施用毒品之高度行為所吸收，不另論罪。再者，被告
    前因毒品危害防制條例案件，於91年2 月27日，經本院以91
    年度訴字第52號判決判處有期徒刑8 月，因未上訴而確定；
    復因偽造文書案件，於91年5 月23日，經本院以91年度訴字
    第1037號判決判處有期徒刑6 月，亦因未上訴而確定。嗣上
    開2 案經本院以92年度聲字第3218號裁定應執行有期徒刑1
    年，於94年1 月8 日執行完畢（執行完畢後，另執行易服勞
    役，於94年1 月19日監）之事實，有前開前案紀錄表在卷足
    憑，其受有期徒刑執行完畢後，5 年內再分別犯有期徒刑以
    上之本罪，均為累犯，應各依刑法第47條之規定，加重其刑
    ，施用第一級毒品部分，並依法遞加之。又被告所犯上開二
    罪，犯意各別，行為互殊，應分論併罰之。爰審酌被告經觀
    察勒戒、強制戒治後，均未戒絕毒品，另再施用毒品，顯見
    其自制力不足，無法擺脫毒品，故應藉由刑罰之執行，以收
    教化之功能，並參以被告犯後坦承施用毒品犯行，所犯係自
    傷行為，尚未害及他人，及施用第一級毒品之時間約10個月
    、施用次數為每1 至2 日1 次；施用第二級毒品1 次等一切
    情狀，分別量處如主文所示之刑，並定應執行刑，以資懲儆
    。
  (五)至扣案如主文所示海洛因3 包（不含包裝袋），經送驗後，
    確含有海洛因成分，有法務部調查局前開鑑定書可參，因係
    屬毒品，爰依毒品危害防制條例第18條第1 項前段，宣告沒
    收銷燬之【海洛因送驗如有耗損，因已滅失，爰不沒收銷燬
    之】。另包裝袋3 個部分，因法務部調查局已就毒品、包裝
    袋分開秤重，則包裝袋即無與毒品難以析離之情形，自不得
    以無法析離之理由，將之視為毒品，而併宣告沒收銷燬之，
    惟因該包裝袋係被告所有，且便於包裝毒品，防止毒品逸散
    ，為供施用毒品所用之物，應依刑法第38條第1 項第2 款規
    定，宣告沒收之。
四、起訴書所載施用第一級毒品海洛因犯行【即94年3 月間某日
    至94年7 月25日之施用海洛因犯行】以外之其他施用海洛因
    犯行，因與前揭起訴部分，具有連續犯之裁判上一罪關係，
    為起訴效力所及，本院自應併予審究，附此敘明。
據上論斷，應依刑事訴訟法第299 條第1項前段、第273條之1第1
項，毒品危害防制條例第10條第1 項、第2 項、第18條第1 項前
段，刑法第11條、第56條、第47條、第51條第5 款、第38條第1
項第2 款，判決如主文。
中    華    民    國    95    年    2     月    22    日
                  刑事第一庭    法  官  方百正
以上正本證明與原本無異。
如不服本判決，應於收受送達後10日內向本院提出上訴書狀。
中    華    民    國    95    年    2     月    22    日
                                書記官  郭素蓉
附錄本判決論罪科刑所依據之法條：
毒品危害防制條例第10條
施用第一級毒品者，處 6 月以上 5 年以下有期徒刑。
施用第二級毒品者，處 3 年以下有期徒刑。


司法院資訊處製作；財團法人民間司法改革基金會備份。
